【裁判字號】    99,簡上,89
【裁判日期】    990804
【裁判案由】    傷害
【裁判全文】
臺灣新竹地方法院刑事判決              99年度簡上字第89號
上  訴  人
即  被  告  乙○○
上列上訴人即被告因傷害案件，不服本院98年度竹東簡字第187
號，中華民國99年3 月31日第一審簡易判決（檢察官聲請簡易判
決處刑案號：98年度偵字第5815號），提起上訴，本院管轄之第
二審合議庭認本件不應以簡易判決處刑，改依通常程序自為第一
審判決如下：
    主    文
原判決撤銷。
乙○○無罪。
    理    由
一、檢察官聲請簡易判決處刑意旨略為：被告乙○○前為告訴人
    甲○○之妻，兩人於民國98年3 月間離婚，惟仍同住在新竹
    縣竹東鎮○○街11巷30號，告訴人住在該處3 樓，被告則住
    在4樓，98年6月10日凌晨4 時50分許，被告在告訴人居住之
    上開處所3 樓，因管教子女問題，與告訴人發生爭吵，兩人
    因而發生肢體衝突，被告竟基於傷害他人身體之犯意，徒手
    抓扯告訴人左手背，致告訴人受有左手背擦挫傷之傷害，案
    經告訴人提出告訴，因認被告涉犯刑法第277條第1項傷害罪
    嫌等語。
二、按犯罪事實應依證據認定之，無證據不得認定犯罪事實；又
    不能證明被告犯罪者，應諭知無罪之判決，刑事訴訟法第15
    4條第2項、第301條第1項分別定有明文。再按刑事訴訟法上
    所謂認定犯罪事實之證據，係指足以認定被告確有犯罪行為
    之積極證據而言，如未能發現相當證據或證據不足以證明，
    自不能以推測或擬制之方法，以為裁判基礎。而刑事訴訟上
    證明之資料，無論其為直接或間接證據，均須達到通常一般
    之人均不致有所懷疑，而得確信其為真實之程度，始得據為
    有罪之認定，若關於被告是否犯罪之證明未能達此程度，而
    有合理懷疑之存在，致使無從形成有罪之確信，根據「罪證
    有疑，利於被告」之證據法則，即不得遽為不利被告之認定
    ，復有最高法院29年上字第3105號、76年臺上字第4986號判
    例可資參照。
三、次按對於現在不法之侵害，而出於防衛自己或他人權利之行
    為，不罰，但防衛行為過當者，得減輕或免除其刑，刑法第
    23條定有明文。而正當防衛，既為保護自己或第三人之權利
    ，對不法侵害行為所為之反擊，足以使侵害者發生損害，故
    此項反擊之防衛行為，必須有一定之限度，亦即不超越必要
    之限度，以免侵害者所受之損害過大，流於防衛權之濫用，
    致破壞社會之秩序。惟此防衛行為，祇以基於排除現在不法
    之侵害而不超越必要之程度為已足，不以出於不得已之行為
    為條件。另外，防衛行為是否逾越必要之程度，而形成防衛
    過當，則應就實行防衛行為之情節，以及實行防衛行為當時
    之客觀情狀而為判斷。詳言之，即應就防衛行為之實際情節
    、不法侵害者之攻擊方法、攻擊行為之強度及其危險性、攻
    擊或侵害之緩急情勢、防衛者本身之條件或防衛當時可用之
    防衛工具、公序良俗觀念等而作客觀判斷，不得僅以侵害法
    益與防衛法益之輕重為判斷之標準，亦不能專以侵害行為程
    度輕重做為判斷標準；換言之，決定防衛行為是否適當，應
    視侵害方法之緩急如何，以及防衛者之反擊是否出於必要以
    為斷，至於法益之保全，除此之外有無其他委屈求全之方法
    （如忍恥避讓、忍痛犧牲之類），以及被侵害之法益與被反
    擊之法益是否完全相稱，並無過分重視之必要。
四、本件公訴人所提出經本院據以認定事實之所有證據方法（包
    含證人之證述與文書證據、物證等證據方法），並無證據證
    明係公務員違背法定程序所取得；又本件公訴人所提出經本
    院據為論斷依據之各項證據方法中，其中告訴人於警詢中所
    為之陳述，雖係屬審判外之陳述，依刑事訴訟法第159條第1
    項之規定原無證據能力。惟被告未於言詞辯論終結前聲明異
    議，依法應視為同意上開證據方法作為證據，又本院經審酌
    上開言詞陳述作成時之情況，並無顯然之瑕疵，認為以上開
    證據方法作為證據應屬適當，依刑事訴訟法第159 條之5第1
    項之規定，應認有證據能力。再公訴人所提出經本院據以認
    定事實之各項公務員職務上所製作之文書證據，亦無顯有不
    可信情況之情形，依刑事訴訟法第159條之4第1 款之規定，
    亦應認有證據能力，先予敘明。
五、公訴人認被告涉有傷害告訴人之罪嫌，無非係以告訴人於警
    詢及偵訊時之指述，被告於警詢及偵訊時自承有與告訴人發
    生肢體衝突，告訴人提出之行政院衛生署竹東醫院診斷證明
    書及受傷部位照片各乙紙為其論據。訊據被告並不否認有造
    成告訴人受傷，惟辯稱：當天是被告訴人打，當天告訴人 1
    隻手壓住我的頭，另1 隻手捶我的頭，身體也把我壓在沙發
    上，我為了要保護我自己，所以用1 隻手把他壓住我頭的手
    扳開，才會造成告訴人那些傷痕，我只知道因為他要打我，
    我當然要保護我自己等語。
六、經查：
(一)、證人即告訴人固一再指述被告當日確有下手對其施以傷害之
    舉動，然就其所受之傷勢究係何處，究係因被告何種行為所
    導致，其先於警詢中稱：當天被告4 時30分就起床，然後將
    家中室內、室外電燈開啟，然後跑到我3 樓寢室房間踢門、
    撞門，並大吼大叫，罵我幹麻還不起床，故意打擾我睡眠，
    我出去跟她理論，然後我們就吵起來了，被告開始摔壞家中
    椅子、電話等家具，我就用手推被告的頭，被告回手用安全
    帽敲我的頭，然後用指甲抓傷我手背，被告抓傷我左手手背
    處，致我左手背破皮紅腫等語（偵卷第4 頁）；復於偵查中
    證稱其於警詢中所言均屬實在等語（偵卷第19頁）；再於本
    院審理時證稱：當天約凌晨4點半被告先起床，就從4樓下來
    敲我3 樓的門，在門外大吵大鬧，叫我出來講家裡的事情，
    大致上是被告問我有無脫我女兒的褲子，我不出來，不想理
    被告，被告就一直踢門，把門踢壞掉，後來我出來與被告理
    論，當時我們在吵架，我先推被告一下，被告手拿安全帽揮
    過來，我就徒手打被告頭部，被告就將我2 隻手都抓傷等語
    （本院卷第77至78頁），告訴人於警偵訊中均未提及其與被
    告發生爭執之原因係因懷疑告訴人有脫女兒褲子，而與告訴
    人發生爭執乙事，另就告訴人受傷部分，告訴人於警偵訊中
    亦證稱其僅有左手手背受傷，惟於本院審理時又改口稱雙手
    均有受傷，告訴人之指述已前後不一，是否與事實相符，已
    屬可疑。
(二)、就告訴人究係何處受傷乙節，經本院訊問證人即告訴人證稱
    ：「（你說你跟被告先吵架後打架，打架過程中兩人都是站
    著？）對」、「（被告從頭到尾都沒有倒在沙發上？）沒有
    」、「【你剛剛說你左右兩隻手都被被告抓傷，為何你提出
    的診斷證明書上載明你受抓傷的是左手？（提示診斷證明書
    並告以要旨）】因為我只有照左手，右手沒有照相，我沒有
    叫醫生驗右手」、「【法院向竹東醫院調取你的病歷資料，
    上面也只有記載是左手受傷，有何意見？（提示病歷資料並
    告以要旨）】被告抓傷是好幾次，不只這一次」、「（請證
    人針對問題回答？）因為右手也有抓傷，我沒有叫醫生看」
    、「【你為何在警局中也只提到被告抓傷你左手背？（提示
    偵卷第4頁倒數第7行並告以要旨）】因為右手的傷比較輕微
    ，我想說左手傷勢較重，就提傷勢較重的地方」等語（本院
    卷第81至83頁），佐以本院向行政院衛生署竹東醫院調取告
    訴人病歷，其上記載：「old scratch wound on the left
    hand」即左手背上有陳舊性抓傷，病歷亦無提及右手背有受
    傷，另告訴人自行拍攝之照片亦僅有左手背受傷之痕跡，在
    在足證告訴人於本院審理時證稱其雙手均有遭被告抓傷云云
    ，顯與事實不符，告訴人受傷部位係左手手背處甚明。
(三)、另就告訴人究係如何受傷乙節，查告訴人雖於本院審理時證
    稱：「（你說被告抓起你的左手，抓傷你的手背，被告是如
    何抓的？）就是用她兩隻手用力抓」、「（請詳細說明被告
    究竟如何抓？）打架過程中被告把我手抓傷」、「（請證人
    針對問題回答？）兩人打架，混亂之中被告抓傷我」、「（
    你剛才不是說你左手自然垂下，被告把你手抓起來抓傷，但
    是你剛剛又說是在打架、混亂之中被告抓傷你，到底被告如
    何抓傷你？）先沉默不答，又稱：兩人在混亂中打來打去，
    被告就抓我手，把我手抓傷」、「（既然你們兩人在打架，
    你身上這麼多地方，為何被告會抓你的手來抓傷？）被告有
    要抓我的臉，但是我閃開」、「（如果被告要抓傷你，從看
    得見皮膚的地方抓傷你不是較快，為何還要先抓你的手，再
    抓你手背？）被告不只是這一次，前2、3次也是」、「（請
    證人針對問題回答？）就是兩人打架、互相抓，我沒有把被
    告壓在沙發上」等語（本院卷第84至85頁），證人即告訴人
    就本院訊問其究係如何受傷乙節，一再迴避本院之訊問，避
    重就輕證稱其受傷經過，是告訴人即證人上開證述，是否與
    事實相符，尚非無疑。再者，就告訴人自行提出其受傷照片
    乙張觀之（偵卷第10頁），告訴人受傷部分集中在左手背接
    近手腕處，上有三條抓痕，均為橫向，傷口較深處係在無名
    指下方等情甚明，如告訴人所指為真，其與被告係均站立，
    被告係以2 隻手用力抓起告訴人左手，則告訴人之傷勢應係
    從手腕方向往手指處，與告訴人提出之受傷照片迥異，亦足
    見告訴人之指證顯與事實不符。
(四)、又被告於本院審理時供稱：當天是去敲告訴人的門警告告訴
    人，叫告訴人不要再脫女兒的褲子，告訴人都不回答，後來
    告訴人左手壓住我的頭，我要把他的左手扳開，所以才會抓
    傷他的左手背，我是從告訴人左手背滑過去、扳開他的手，
    我有留一點指甲，當時我整個被告訴人壓住，只剩下右手可
    以動，告訴人左手壓住我頭部右側，右手捶我頭部左側，當
    時我沒有其他方式，因為我沒有辦法動，我整個人被告訴人
    壓住，沙發旁邊就是扶手，我被壓在沙發與扶手接縫處等語
    （本院卷第80、89頁），亦有被告繪製告訴人住處3 樓之位
    置圖乙紙在卷可查（本院卷第93頁），再經本院調閱本院98
    年度家護抗字第30號、98年度緊暫家護抗字第1 號、98年度
    家護字第294號、98年度緊暫家護字第2號及臺灣新竹地方法
    院檢察署99年度偵緝字第27號卷宗核閱後，告訴人確有因涉
    嫌對其女兒妨害性自主經本院核發保護令及在檢察官偵查中
    ，是被告供稱係因此要求告訴人出面與之理論，亦非無稽。
    又依告訴人傷勢僅集中在左手手背，其餘身上各處並無傷痕
    等情觀之，應係以被告供稱係遭告訴人以左手壓制頭部，導
    致被告整個人在沙發上而無法動彈，被告為脫身而以手抓傷
    告訴人左手背等情與事實相符，應屬可採。
(五)、被告雖造成告訴人左手手背受有抓傷之結果，惟被告當日已
    先遭告訴人推開並徒手打頭部，後又遭告訴人壓制在沙發上
    ，告訴人並以左手按住被告之頭部，以右手捶打被告頭部，
    衡以告訴人身高172 公分，體重72公斤（本院卷第26頁背面
    ），而告訴人供稱被告身高約160 公分（本院卷第82頁），
    則被告此際已無法脫身，且被告亦因之受有傷害，如不迅速
    抵禦，以雙方情勢，告訴人將會繼續不法之侵害，被告以手
    抓傷告訴人之左手背，即令因此造成告訴人傷害之結果，自
    係基於防衛自己身體法益免再受告訴人不法侵害行為而作出
    之反擊舉措，應屬正當防衛之行為無疑。至於公訴人以被告
    將安全帽丟向告訴人而認被告有攻擊之動作，惟被告有丟安
    全帽之行為係因告訴人以手推被告，況且此與之後被告遭告
    訴人壓制在沙發上捶打乙節係屬二事，不能以被告有丟安全
    帽之行為而認被告無從主張正當防衛。
(六)、又以正當防衛行為之必要性，固係在要求防衛者應選擇數種
    同樣有效之防衛措施中，最溫和，且可能造成最小損害程度
    之手段，倘非如此，仍屬防衛過當之行為而不得阻卻違法，
    惟於進行上開判斷時，如無法確定各別其他可能手段之實際
    有效性，仍不得以過於嚴格之態度，課予防衛者必須採取不
    保證亦有效果防衛行為之義務，蓋防衛者所面對者既為他方
    之不正行為，本不須自冒防衛不足之風險，承擔法益遭受損
    害之不利結果。準此，本院審酌案發當時發生爭執之上述情
    景，被告遭告訴人壓制在沙發上之際而無他人在旁，被告又
    遭告訴人捶打，如自己不立即予以回應、脫身，則勢將導致
    其所受傷害更為嚴重，另以告訴人所受之傷勢僅有左手手背
    處，全身別無他處受有傷害，亦顯見被告選擇採行之防衛行
    為，顯符合適當、必要及狹義比例等原則而無逾越必要之程
    度，被告防衛之行為自無過當可言。
(七)、從而，被告前開行為雖致告訴人成傷，惟被告之行為應符合
    刑法第23條之正當防衛要件，且亦無防衛過當之情事存在，
    甚為明確，是公訴意旨認被告涉犯普通傷害罪嫌，尚非可採
    。又公訴人另以被告雖有構成正當防衛的空間，但是否只能
    用抓傷告訴人左手手背之方式排除之，尚有疑義云云。惟被
    告於遭受告訴人左手壓制、右手捶打頭部，全身無法動彈之
    際，被告為求脫身，遂出手將告訴人手扳開，致告訴人左手
    手背受有抓傷，被告已選擇對告訴人侵害最小之手段以求脫
    身，公訴人臆測被告尚有其他方式可排除侵害，應非可採。
七、綜上所述，被告係對於告訴人現時不法之持續侵害，為防衛
    自己身體法益免再遭受更為嚴重之侵害，始採取並未逾越必
    要範圍之防衛行為，合於刑法第23條前段正當防衛之要件，
    仍屬不罰。是本件公訴意旨認被告涉犯普通傷害犯行所憑之
    證據，均未達通常一般人均不致有所懷疑，而得以確信其為
    真實之程度，致本院無從形成對被告為有罪之確信。揆諸首
    揭法條及判例意旨說明，本案既難認被告犯罪確係成立，自
    應為其無罪之諭知，以昭審慎。
八、按對於簡易判決之上訴，準用刑事訴訟法第3 編第1章及第2
    章之規定，管轄第二審之地方法院合議庭受理簡易判決上訴
    案件，應依通常程序審理，其認案件有刑事訴訟法第452 條
    之情形者，應撤銷原判決，逕依通常程序為第一審判決，此
    為法院辦理刑事訴訟簡易程序案件應行注意事項第14項所明
    定。本案被告既經應為無罪判決，則檢察官對其聲請簡易判
    決處刑，顯不合刑事訴訟法第449 條所定得以簡易判決處刑
    之案件，爰予撤銷原判決關於論處被告傷害罪刑之部分，並
    依刑事訴訟法第452 條之規定改依通常程序審理，並準用刑
    事訴訟法第369條第2項，自為第一審判決。
據上論斷，應依刑事訴訟法第452條、第455條之1第3 項、第369
條第1項前段、第2項、第364條、第301條第1項，判決如主文。
本案經檢察官黃英彥到庭執行職務。
中    華    民    國    99    年     8     月    4    日
                  刑事第二庭  審判長  法  官   賴淑敏
                                      法  官   楊數盈
                                      法  官   林惠君
以上正本證明與原本無異。
如不服本判決，應於收受本判決後10日內向本院提出上訴書狀。
上訴書狀應敘述具體理由，未敘述上訴理由者，應於上訴期間屆
滿後20日內補提理由書狀於本院（均須按他造當事人之人數附繕
本，並請勿「逕送上級法院」）。
中    華    民    國    99    年     8     月    4    日
                                      書記官  蔣淑君

司法院資訊處製作；財團法人民間司法改革基金會備份。
